ACORDAO-COMPLETO-2496598

ACÓRDÃO 1934/2021 ATA 30/2021 - PLENÁRIO

VISTOS, relatados e discutidos estes autos de representação, com pedido de adoção de medida cautelar, referente a ocorrências no Pregão Eletrônico 1/2021, promovido pela Delegacia da Receita Federal do Brasil em Goiânia/GO (DRF/GOI) , tendo por objeto a contratação de serviços continuados de limpeza e conservação, 
	ACORDAM os Ministros do Tribunal de Contas da União, reunidos em Sessão do Plenário, diante das razões expostas pelo Relator e com fundamento no art. 276, caput e § 1º, do Regimento Interno deste Tribunal, em:
	9.1 referendar a medida cautelar concedida em 6/8/2021, por meio da decisão monocrática à peça 22;
	9.2 dar ciência do presente acórdão à Delegacia da Receita Federal do Brasil em Goiânia/GO.

Representação sobre suposta inabilitação irregular em licitação para contratação de pessoa jurídica, com dedicação exclusiva de mão de obra, para a prestação de serviços continuados de limpeza e conservação, com fornecimento de materiais de limpeza.

3. Interessados/Responsáveis: não há.

13.1. Ministros presentes: Ana Arraes (Presidente), Walton Alencar Rodrigues, Benjamin Zymler, Aroldo Cedraz, Raimundo Carreiro (Relator), Bruno Dantas, Vital do Rêgo e Jorge Oliveira.
13.2. Ministro-Substituto convocado: Marcos Bemquerer Costa.
13.3. Ministros-Substitutos presentes: Augusto Sherman Cavalcanti, André Luís de Carvalho e Weder de Oliveira.

ACORDAO-COMPLETO-2515259

Acórdão 2528/2021 - Plenário

RAIMUNDO CARREIRO

Este processo trata de representação, com pedido de adoção de medida cautelar, apresentada pela empresa Nevada Serviços Terceirizados - Eireli, referente a ocorrências no Pregão Eletrônico 1/2021, promovido pela Delegacia da Receita Federal do Brasil em Goiânia/GO (DRF/GOI) , tendo por objeto a "contratação de pessoa jurídica, com dedicação exclusiva de mão de obra, para a prestação de serviços continuados de limpeza e conservação, com fornecimento de materiais de limpeza inclusive papel toalha, papel higiênico, sabonete líquido", com valor homologado de R$ 2.200.193,78 (peça 17) .
2. Reproduzo, a seguir, o teor da Decisão por mim proferida (peça 22) , assinada e oficializada em 6/8/2021, por meio da qual foi concedida a cautelar requerida, no sentido de suspender o andamento da licitação em discussão:
"Cuidam os autos de representação (peça 1) , com pedido de medida cautelar, formulada pela empresa Nevada Serviços Terceirizados - Eireli, com fundamento no art. 113, § 1º, da Lei 8.666/1993 e nos arts. 237, VII, e 276 do Regimento Interno do TCU, em razão de supostas irregularidades no Pregão Eletrônico 1/2021, promovido pela Delegacia da Receita Federal do Brasil em Goiânia/GO (DRF/GOI) , tendo por objeto a contratação de 'pessoa jurídica, com dedicação exclusiva de mão de obra, para a prestação de serviços continuados de limpeza e conservação, com fornecimento de materiais de limpeza inclusive papel toalha, papel higiênico, sabonete líquido', com valor homologado de R$ 2.200.193,78 (peça 17) .
A Secretaria de Controle Externo de Aquisições Logísticas (Selog) , unidade técnica instrutora do feito, iniciou sua análise (peça 20) informando a fase atual do referido certame:
'A fase de lances do certame aconteceu no dia 24/6/2021 (peças 12 a 14) .
Conforme se extrai das fases de lances acostadas às peças 12 a 14, a DRF-GOI inabilitou três empresas antes de aceitar como melhor proposta a enviada pela empresa A. Frugoni locação de Mão de Obra Ltda. (CNPJ 10.189.253/0001-09) , que apresentou o melhor preço negociado para todos os três itens do Pregão Eletrônico DRF-GOI 1/2021, no valor de R$ 2.200.193,78 (peça 17) . A representante interpôs recurso administrativo, o qual não foi aceito pelo Pregoeiro condutor do certame.
O Certame foi recentemente homologado, em 22/7/2021 (peça 17) e, após consulta ao sítio especializado do Governo Federal em contratações públicas (https://contratos.comprasnet.gov.br/transparencia?unidade=170010, acesso em 28/7/2021, às 10h29) , não se obteve informações acerca da assinatura do contrato decorrente deste certame (peça 18) .'
Os argumentos da representante foram assim resumidos pela unidade técnica, verbis:
'1.	O representante alega, em suma, que: 
	a) participou do certame licitatório Pregão Eletrônico DRF-GOI 01/2021 da Superintendência Regional da Receita Federal do Brasil da 1ª Região Fiscal - Delegacia da Receita Federal do Brasil em Goiânia, que visava à contratação de pessoa jurídica, com dedicação exclusiva de mão de obra, para a prestação de serviços continuados de limpeza e conservação para aquela unidade administrativa (peça 1, p. 1-2) ;
	b) na ocasião aponta que a DRF-GOI, ao tornar público o PE 1/2021, tornou clara a possibilidade de substituição do atestado de vistoria, anexo V do certame, pela declaração de que a licitante conhecia o local de prestação de serviços aventados (peça 1, p. 2) ;
	c) informa ainda que os itens 9.4, 9.7.6 e 9.7.6.1 do Edital do PE 1/2021, que tratam dos documentos da habilitação técnica (qualificação técnica) , não consigna nenhuma exigência de declaração da empresa da inexistência de nepotismo (peça 1, p. 2-3) ;
	d) denota que os itens 9.4, 9.7.6 e 9.7.6.1 do Edital do PE 1/2021, em nenhuma parte, existe a exigência da inserção de declaração de inexistência de nepotismo, mas, tão somente, a do conhecimento do local de prestação dos serviços exigidos no certame (peça 1, p. 5) ;
	e) alega ainda que quando instada a resolver a presente celeuma, o pregoeiro pugnou pela impossibilidade de inserção de documento por ele considerado inédito (peça 1, p. 6-7) ;
	f) irresignada com a decisão, e em sua defesa, a representante informou ao condutor do certame que a declaração de nepotismo nunca constituiu informação que deveria integrar a proposta para fins de habilitação ou de qualificação técnica, pois o item 9.4 do PE 1/2021 tão somente exige a declaração de ciência do local de execução de serviços (peça 1, p. 4-6) ; e
	g) diante dessa situação a representante foi inabilitada a participar do PE 1/2021 e, em momento seguinte, socorreu-se do preconizado pela legislação que rege as contratações públicas e solicitou a esta Corte de Contas que adotasse medida cautelar, determinando, entre outras providências, a suspensão do ato ou do procedimento impugnado, tendo em vista a suposta ilegalidade na ação do pregoeiro ao inabilitar a representante por mero erro formal (peça 1, p. 11-12) .'
Após realizar exame acerca da admissibilidade, em que concluiu pelo conhecimento do documento como representação, a Selog procedeu à avaliação transcrita a seguir (peça 20) , acerca dos pressupostos quanto ao pedido de adoção de medida cautelar, propondo, ao final, seu deferimento:
'D. MEDIDA CAUTELAR - AVALIAÇÃO DOS PRESSUPOSTOS 
PERIGO DA DEMORA
 (...) 
Análise:
3.	Está configurado o pressuposto do perigo da demora em razão de que, após a decisão do recurso interposto, o certame foi homologado e a contratação está apta a ser realizada, podendo haver máculas tanto na execução, quanto na legalidade administrativa, caso restem comprovadas as alegações do representante no presente processo.
4.	E caso as alegações do representante sejam revestidas da certeza quando à legalidade, e nenhuma medida venha a ser adotada, poderá haver a oficialização do Contrato do PE 1/2021 a qualquer momento, o que permitirá a contratação de empresa por um valor superior ao ofertado pela empresa inicialmente habilitada.
PERIGO DA DEMORA REVERSO
 (...) 
Análise:
5.	Embora não conste no Estudo Técnico Preliminar do presente processo as justificativas para a nova contratação (peça 2, p. 87-96) , ou a informação de que o atual contrato não permite mais prorrogações, esta Unidade Técnica verificou no Portal da Transparência do Governo Federal (http://www.portaltransparencia.gov.br/contratos/#, aba 'detalhar contratos' e fazendo um filtro pelo órgão '170198' - Siasg da UJ) , a existência do Contrato 7/2016 (Licitação 4/2016) , firmado com ABC Serviços Gerais Eireli, cujo objeto é o mesmo do pregão ora em análise (peça 19) .
6.	É factível que a atual contratação veio para substituir este Contrato 7/2016, que foi assinado em 24/6/2016 e teve diversas prorrogações contratuais, sendo a última publicada em 22/5/2020 (termo aditivo 6/2020) , provavelmente alargando a vigência por mais 12 meses, o que totalizaria 60 meses de execução em junho de 2021 (junho de 2016 a junho de 2021) .
7.	Este contexto revela a possibilidade de ainda ser possível a prorrogação excepcional deste contrato, nos termos do § 4º do art. 57 da 8.666, permitindo afastar o perigo da demora reverso.
PLAUSIBILIDADE JURÍDICA
 (...) 
8.	Em sua inicial, a representante apresenta detalhada narrativa acerca de atos praticados pela DRF-GOI. Mediante a apresentação de documentos, em que relata que ofertou o menor preço para o objeto em questão no PE 1/2021, o que levou à sua habilitação, por decisão do pregoeiro, conforme ata da sessão pública exatamente às 16:11:53, do dia 2/7/2021 (peça 6, p. 1) .
9.	Todavia, no chat do PE 1/2021, às 18:08:31 do mesmo dia 2/7/2021, a decisão foi modificada pela autoridade, que decidiu pela sua inabilitação (peça 6, p. 1) . 
10.	Causou estranheza a referida decisão do Pregoeiro do PE 1/2021 do DRF-GOI, pois já há jurisprudência dessa Corte de Contas relativas ao chamado formalismo moderado, senão vejamos:
'Falhas formais, sanáveis durante o processo licitatório, não devem levar à desclassificação da licitante. No curso de procedimentos licitatórios, a Administração Pública deve pautar-se pelo princípio do formalismo moderado, que prescreve a adoção de formas simples e suficientes para propiciar adequado grau de certeza, segurança e respeito aos direitos dos administrados, promovendo, assim, a prevalência do conteúdo sobre o formalismo extremo, respeitadas, ainda, as praxes essenciais à proteção das prerrogativas dos administrados. ' Acórdão 357/2015-TCU-Plenário, Relator Ministro Bruno Dantas.
'As exigências para habilitação devem ser compatíveis com o objeto da licitação, evitando-se o formalismo desnecessário', Acórdão 2003/2011-TCU-Plenário, Relator Ministro Augusto Nardes', Acórdão 1795/2015-TCU-Plenário, Relator Ministro José Mucio Monteiro.'
11.	Na situação em tela, o Sr. Edson Norio Sukuraba, Pregoeiro do PE 1/2021 em questão, alude à inabilitação da representante em termos parcos, e da seguinte forma: 'Sr. Licitante, infelizmente, não podemos aceitar. Considera-se informação nova, inédita' (peça 6, p. 1, às 17h55m17) .
12.	O excesso de formalismo pode ser verificado por não haver uma motivação determinante no caso concreto para tal ação, não obstante a representante ter aportado uma proposta que poderia se perfazer em uma contratação com um valor de R$ 779.246,42 a menos que o valor orçado pela administração.
13.	É bem verdade que o servidor público deve sempre pugnar pela observância dos dispositivos legais que regem o tema, em especial no caso em apreço, o Edital do PE 1/2021 item 9.7.4, que causou a celeuma ora aventada, segue transcrição (peça 2, p. 22) :
'9.7.4 - Qualificação Técnica: 
 (...) 
9.7.6. As empresas deverão apresentar atestado de vistoria assinado pelo servidor responsável, caso exigida no Termo de Referência. 
9.7.6.1. O atestado de vistoria poderá ser substituído por declaração (Anexo V) emitida pelo licitante em que conste, alternativamente, que conhece as condições locais para execução do objeto, ou que tem pleno conhecimento das condições e peculiaridades inerentes à natureza do trabalho, assumindo total responsabilidade por este fato e que não utilizará deste para quaisquer questionamentos futuros que ensejem desavenças técnicas ou financeiras com a contratante.'
14.	Como se pode perquirir, tal cláusula apenas se referia a vistoria técnica a ser feita pela empresa vencedora a fim de tomasse conhecimento acerca das instalações e/ou condições para a correta execução do contrato, não fazendo menção expressa no item 9.7.4 - Qualificação Técnica, à declaração de inexistência de nepotismo por parte das empresas, o que em si já é também um erro formal, menor, cometido pela própria administração condutora do certame (peça 2, p. 22-23) .
15.	Tal exigência, ainda que cabível e pertinente, não pode ter o condão de, por si só, desclassificar o melhor colocado, ou seja, aquele que ofertou a melhor proposta à Administração, caso não seja apresentado.
16.	Observa-se ainda que tal exigência feita pela DRF-GOI é ínsita dentro de outra, essa sim com amparo na Lei de Licitações, qual seja o termo de visita técnica, e caso o órgão entendesse realmente pertinente a exigência de declaração de inexistência de nepotismo, que ela fosse clara no corpo do edital, no item qualificação técnica, e que se fizesse um anexo específico para essa exigência, que, repise-se, não é exigida pela Lei 8.666/93 ou pela Lei 10.520/2002, que rege o presente certame.
17.	Sobre o assunto, já há entendimento sobre o tema. Assim é o teor do Decreto 7203, de 4/6/2010, que dispõe sobre a vedação ao nepotismo na administração pública e, em recente entendimento, o Ministério da Economia editou a Portaria ME 1.144, de 3/2/2021, vindo a reforçar essa orientação, ocasião em que disciplina os procedimentos e as rotinas para prevenção do nepotismo e responsabilização das suas ocorrências no âmbito do Ministério da Economia, as quais realmente determinam a necessidade de se exigir das empresas contratadas em seu âmbito, que apresentem ateste onde se verifique a ausência de relação familiar que possa vir se caracterizar com a prática do nepotismo.
18.	Então ainda que se entenda ser legal e exigível tal declaração, sendo que mesmo nesta Corte de Contas há jurisprudência nesse sentido, o que se percebe todavia é que, no afã de observar rigorosamente o princípio da vinculação ao instrumento convocatório, acabaram sendo preteridos alguns outros princípios basilares da licitação, tais como o do interesse público, o do formalismo moderado e o da economicidade.
19.	A referida declaração não pode ser considerada, de forma absoluta, um documento de habilitação, pois nem mesmo o regulamento próprio sobre o tema do Ministério da Economia, Portaria ME 1.144, de 3/2/2021, fez qualquer menção sobre isso, senão vejamos:
'Art. 4º Os contratos celebrados no âmbito do Ministério da Economia deverão conter cláusula específica que obrigue os contratados a observarem o disposto no art. 7º do Decreto nº 7.203, de 2010, sob pena de aplicação das penalidades cabíveis.
Art. 5º É obrigatória a assinatura de declaração atestando a ausência de relação familiar ou de parentesco que importe a prática de nepotismo nos termos do disposto no inciso II do art. 2º:'
20. 	Percebe-se então que, ao exigir a referida declaração, o Ministério da Economia não a tratou como vício insanável em um processo licitatório, e nem poderia, pois a ela não cabe legislar sobre o tema. Ademais, conforme se demostra nos autos, a empresa acabou por adimplir com essa exigência.
21.	Às 17h49m00 do dia 2/7/2021, o Sr. Pregoeiro aludiu que a representante não informou onde se encontrava a informação acerca da inexistência de nepotismo. Sessenta e três segundos depois (às 17h50m03) a representante informa ter havido um equívoco e envia a referida declaração à DRF-GOI (peça 6, p.1) .
22.	Mais uma vez, e sem ponderar pelos mencionados princípios atinentes à licitação, o pregoeiro inabilita a representante alegando que tal documentação é agora informação nova, inédita, não podendo ser aceita.
23.	A alegada inovação documental, tida como razão absoluta para a inabilitação da empresa, é indevida e pode vir a gerar prejuízo para o erário, pois culminou na contratação da empresa com maior preço, conforme se depreende das peças 12, 13 e 14, sendo habilitada a empresa A. Frugoni Locação de Mão de Obra Ltda. (CNPJ 10.189.253/0001-09) por valores superiores ao apresentado pela representante.
24.	Socorramo-nos da Lei 8.666/1993, subsidiária da Lei 10.520/2002 no quesito em comento, lembrando que ambas, segundo a teoria de Hans Kelsen sobre a Hierarquia das Normas, são superiores à Portaria ME 1.144, de 3/2/2021, embora, em nenhum momento, haja entre elas nenhuma antinomia aparente, apenas se aborda o fato para esclarecermos sobre o que pode ou não ser exigido dos licitantes para que possa se aludir sobre os parâmetros legais que subsidiam uma possível inabilitação, como a que houve:
'Lei 8.666/93, Art. 30. A documentação relativa à qualificação técnica limitar-se-á a:
I - registro ou inscrição na entidade profissional competente;
II - comprovação de aptidão para desempenho de atividade pertinente e compatível em características, quantidades e prazos com o objeto da licitação, e indicação das instalações e do aparelhamento e do pessoal técnico adequados e disponíveis para a realização do objeto da licitação, bem como da qualificação de cada um dos membros da equipe técnica que se
responsabilizará pelos trabalhos;
III - comprovação, fornecida pelo órgão licitante, de que recebeu os documentos, e, quando exigido, de que tomou conhecimento de todas as informações e das condições locais para o cumprimento das obrigações objeto da licitação  (grifo nosso) ;
IV - prova de atendimento de requisitos previstos em lei especial, quando for o caso.'
25.	Conforme se depreende desse artigo, somente a exigência do conhecimento das condições locais para a execução do contrato encontram amparo na lei, lembrando mais uma vez que a exigência feita pela DRF/GOI não foi ilegal, e realmente consta em legislação específica, além de constar também em jurisprudência desta Corte, todavia ela teve sua aplicação feita de forma desproporcional.
26.	E além disso, ainda que com um delay mínimo, a representante apresentou sim todas as informações pedidas, atestando uma condição já pré-existente à abertura da sessão pública do PE 1/2021, e com um atraso de apenas 63 segundos em relação ao que foi solicitado pelo pregoeiro, todavia, ainda assim foi inabilitada e a Administração admitiu uma empresa com preço manifestamente superior apenas por esse descumprimento de uma regra editalícia que poderia ser facilmente suprida, como o foi.
27.	 E para finalizar a presente análise, caso restasse dúvida ao pregoeiro, esse deveria ter se socorrido do novel Decreto 10.024/2019, que regulamenta o Pregão Eletrônico, em especial no seu artigo 47, a saber:
'Art. 47.  O pregoeiro poderá, no julgamento da habilitação e das propostas, sanar erros ou falhas que não alterem a substância das propostas, dos documentos e sua validade jurídica, mediante decisão fundamentada, registrada em ata e acessível aos licitantes, e lhes atribuirá validade e eficácia para fins de habilitação e classificação, observado o disposto na Lei nº 9.784, de 29 de janeiro de 1999.'
28.	O que se verificou no caso em apreço então foi uma leitura excessivamente formal das competências que a Administração Pública tem para que se faça a contratação mais vantajosa, que embora sempre deva respeitar os ditames legais, deve também observar os chamados princípios implícitos da Administração Pública. O excesso de formalismo pode ser verificado na situação sob análise ao se ler a resposta do pregoeiro para a representante, onde pugna pela não recepção da documentação por ela, segundo ele, inovar no certame (peça 16, p. 10-12) , in verbis:
'37. Antes de mais nada, gostaríamos de destacar um dos princípios importantes que norteiam o processo licitatório:
Vinculação ao Instrumento convocatório
38. Edital é lei interna da licitação e 'vincula inteiramente a Administração e os proponentes' (Hely Lopes Meirelles) .
38.1. Dito isso, pode se dizer, sob um certo ângulo, que o Edital é o fundamento de validade dos atos praticados no curso da licitação, na acepção de que a desconformidade entre o edital e os atos administrativos praticados no curso da licitação se resolve pela invalidade deste último.
38.2. A Administração Pública concede ao particular prazo para questionar ou impugnar o Edital, devendo este momento servir para alterar possíveis vícios no documento convocatório. Portanto, não nos parece condizente aceitar que o Edital seja modificado já na sua fase final, simplesmente porque violou os interesses particular de alguma licitante, é o que geralmente ocorre.
38.3. A partir disso é que o princípio da vinculação ao instrumento convocatório se aplica, obrigando a Administração Pública a cumprir com todos os itens, requisitos e cláusulas inerentes do Edital. Mesmo porque a licitante (empresa participante do certame) confere, atesta e declara que tomou conhecimento do instrumento convocatório, e que preenche todos os requisitos do Edital. 
38.4. Por este motivo, é que entendemos que não deverá ocorrer em hipótese alguma o descumprimento do princípio da vinculação ao instrumento convocatório, tanto na via administrativa, quanto na via judicial.
38.5. Por todo o exposto, conclui-se que a Administração Pública, no curso do processo de licitação, não pode se afastar das regras por ela mesma estabelecidas no instrumento convocatório, pois, para garantir segurança e estabilidade às relações jurídicas decorrentes do certame licitatório, bem como para se assegurar o tratamento isonômico entre os licitantes, é necessário observar estritamente as disposições constantes do edital.
RESUMO DO RESULTADO DA ANÁLISE DAS RAZÕES E CONTRARRAZÕES
39. O documento de habilitação, Anexo V (subitem 24.5) , foi devidamente relacionado no rol de anexos (item 24) , portanto, é parte integrante do Edital e exigível.
40. O Anexo V, como nos foi apresentado pela Recorrente, não atingiu uma das finalidades pretendidas pelo documento, ou seja, a informação sobre a inexistência de nepotismo.
41. A análise quanto ilegalidade do Anexo V fica prejudicada pelo motivo da preclusão temporal.
42. O erro cometido pela recorrente é substancial, insanável, posto que relacionado à substância do documento, inviabilizando seu adequado entendimento, ficando prejudicada a utilização do recurso da diligência.
DA DECISÃO
Em face do acima exposto, à luz do Edital e legislação vigente, DECIDO pela IMPROCEDÊNCIA do Recurso e mantenho a inabilitação da empresa: NEVADA SERVIÇOS TERCEIRIZADOS - EIRELI e a habilitação da empresa A. FRUGORI LOCAÇÃO DE MÃO DE OBRA LTDA. DETERMINO o envio do Julgamento do Recurso para apreciação da Autoridade Competente e demais providências cabíveis.
Anápolis/GO, 16 de julho de 2021.
- Edson Norio Sakuraba Pregoeiro - Matrícula: 58837.' (grifo nosso) 
29.	Isto posto entende-se que, em caso de verificação de ausência de documento exigido no edital, inclusive de habilitação, quando solicitado pelo pregoeiro, este pode ser complementado com documento novo pelo licitante e considerado saneado, desde que comprobatório de situação pré-existente, ou seja, de condição que a licitante já atendia quando apresentou sua proposta.
30.	Reforçando esse argumento, traz-se a lume recentíssimo julgado do Plenário desta Corte de Contas, onde se denota mais uma vez que ainda que restasse demonstrado que foram apresentados documentos novos, o que não se verifica no caso concreto, tal fato não poderia levar à inabilitação da licitante, conforme entendimento recente firmado mediante Acórdão 1211/2021-TCU-Plenário, relator Ministro Walton Alencar Rodrigues, que leciona de maneira brilhante sobre o tema, e em caso bem similar ao presente:
'Admitir a juntada de documentos que apenas venham a atestar condição pré-existente à abertura da sessão pública do certame não fere os princípios da isonomia e igualdade entre as licitantes e o oposto, ou seja, a desclassificação do licitante, sem que lhe seja conferida oportunidade para sanear os seus documentos de habilitação e/ou proposta, resulta em objetivo dissociado do interesse público, com a prevalência do processo (meio) sobre o resultado almejado (fim) . O pregoeiro, durante as fases de julgamento das propostas e/ou habilitação, deve sanear eventuais erros ou falhas que não alterem a substância das propostas, dos documentos e sua validade jurídica, mediante decisão fundamentada, registrada em ata e acessível aos licitantes, nos termos dos arts. 8º, inciso XII, alínea 'h'; 17, inciso VI; e 47 do Decreto 10.024/2019; sendo que a vedação à inclusão de novo documento, prevista no art. 43, §3º, da Lei 8.666/1993 e no art. 64 da Nova Lei de Licitações (Lei 14.133/2021) , não alcança documento ausente, comprobatório de condição atendida pelo licitante quando apresentou sua proposta, que não foi juntado com os demais comprovantes de habilitação e/ou da proposta, por equívoco ou falha, o qual deverá ser solicitado e avaliado pelo pregoeiro.' (grifo nosso) 
31.	Dessa forma, pode-se verificar uma irregularidade quando foi feita a inabilitação da representante em razão de ausência de informação exigida pelo edital e a Administração, ao não realizar a diligência prevista no art. 43, § 3º, da Lei 8.666/1993, não exerceu o formalismo moderado, o que pode vir a ocasionar um prejuízo à administração pela falta de competitividade do certame.
32.	Além disso a desclassificação de proposta vantajosa à Administração por erro de baixa materialidade que poderia ser sanado mediante diligência, afronta o interesse público e contraria a ampla jurisprudência deste Tribunal de Contas da União, conforme apresentado alhures.
33.	Está configurado dessa forma o pressuposto da plausibilidade jurídica em razão da inabilitação indevida da empresa Nevada Serviços Terceirizados, por suposto não atendimento de qualificação técnica ante a não apresentação, junto com sua proposta, da declaração de inexistência de nepotismo, tendo em vista que tal decisão do pregoeiro pode afrontar os princípios da economicidade, do formalismo moderado e do interesse público, além da moderna jurisprudência do TCU, ressaltando-se que a proposta apresentada pela representante aparenta ser a mais vantajosa para a Administração Pública.
34.	E conforme consignado nos itens 5 a 7 desta instrução, o pressuposto do perigo da demora reverso está afastado em razão de haver a possibilidade de ainda ser possível, em tese, a prorrogação excepcional deste contrato [atual], nos termos do § 4º do art. 57 da Lei 8.666/1993. 
35.	Feitas essas considerações, conclui-se que a medida cautelar pleiteada deve ser deferida, uma vez presentes os pressupostos do perigo da demora e da plausibilidade jurídica, bem como ausente o pressuposto do perigo da demora reverso. Ainda, será proposta a realização de oitivas e de construção participativa das deliberações, na forma descrita no encaminhamento.'
Apresentada a matéria, passo a decidir.
Desde já, antecipo meu acolhimento às análises e conclusões da Selog, que propõe o deferimento do pedido de concessão de medida cautelar.
Ainda em caráter preliminar, destaco que se trata de análise em cognição sumária, que se justifica pela possível necessidade de adoção urgente de medida tempestiva por esta Corte de Contas, no sentido de evitar grave lesão ao interesse público, bem como garantir a eficácia de futura decisão de mérito, nos termos do art. 276 do Regimento Interno.
Necessário, portanto, o exame dos requisitos para deliberar sobre ao pedido de natureza liminar.
Quanto ao perigo na demora, anoto que a fase de lances ocorreu em 24/6/2021 (peças 12-14) e a homologação, em 22/7/2021 (peça 17) , no valor de R$ 2.200.193,78, em favor da empresa A. Frugoni Locação de Mão de Obra Ltda. Além disso, minha assessoria verificou, no site Comprasnet, que, até a presente data, não há a informação de que o contrato tenha sido celebrado. Dessa forma, considero presente o pressuposto em questão, ante a iminência da formalização da avença.
Assim como a Selog, penso não haver o perigo na demora reverso. A unidade técnica verificou, no site Portal da Transparência, a existência de contrato da DRF/GOI com o mesmo objeto do caso em exame. As informações colhidas permitem concluir ser bastante provável que esse acordo tenha sido prorrogado por mais 12 meses em 2020, passando a vigorar até 30/6/2021 (Termo Aditivo 6/2020) . É razoável admitir que, diante da situação em que se encontra o novo processo de contratação, poderá haver a extensão excepcional da vigência para que se mantenha a execução dos serviços, com base no art. 57, § 4º, da Lei 8.666/1993.
Reiterando a natureza sumária deste exame, assinalo que também está presente a plausibilidade do direito.
A proposta da ora representante, Nevada Serviços Terceirizados, havia sido aceita, conforme as mensagens da Sessão Pública (peça 6) . Avançando-se para a fase de habilitação, o pregoeiro informou que o documento a que se referia o Anexo V do edital estaria incompleto, pois não constava a declaração sobre inexistência de nepotismo.
Percebo que, no edital (peça 2) , o modelo do Anexo V contém duas declarações, a de ciência das condições de execução dos serviços e a de inexistência de nepotismo. No entanto, no texto do edital, os itens que dispõem acerca das exigências para comprovação da qualificação técnica (em especial, o 9.7.6, que cita o Anexo V) não mencionam a declaração alusiva ao nepotismo.
É muito provável que essa incoerência entre o corpo do edital e um de seus anexos tenha sido o motivo do equívoco da representante em apresentar apenas uma parte da declaração.
Ocorre que, poucos minutos depois, o documento completo foi enviado e, ainda assim, o pregoeiro manteve a decisão por inabilitar a participante, afirmando se tratar de 'informação nova, inédita'.
Com a solução adotada, não se alcançou o melhor resultado para o interesse público. Ao decidir, o pregoeiro fez prevalecer o princípio da vinculação ao instrumento convocatório e deixou de aplicar os preceitos do formalismo moderado e da razoabilidade, deixando de realizar o indispensável juízo de valor sobre a natureza do documento faltante.
A respeito da declaração de inexistência de nepotismo, em que pese a importância do tema, bem como da constatação de que há vedação dessa prática no Decreto 7.203/2010 e na Portaria do Ministério da Economia 1.144/2021, a legislação aplicável ao caso em apreço não o indica como um documento necessário para a habilitação para que se contrate com a Administração.
Outra constatação relevante é que essa declaração da ora representante referese (desde que fidedigna) a uma situação que já existia quando da abertura da sessão pública do pregão. Aceitar documento dessa natureza e nessas condições não fere os princípios da isonomia entre as licitantes, conforme restou decidido por este Tribunal por meio do Acórdão 1211/2021-TCU-Plenário, relator Ministro Walton Alencar Rodrigues, que considerou ainda que atende o interesse público o ato de possibilitar que o participante saneie seus documentos de habilitação.
Entendo que o objetivo principal do procedimento licitatório é a obtenção da melhor proposta para a Administração. Para isso, me parece claro que apenas a ausência de declaração de inexistência de nepotismo - que, aliás, foi prontamente providenciada logo após a decisão de inabilitação - é insuficiente para concluir que a empresa que tinha, até então, a melhor proposta seja considerada como não qualificada para a realizar o objeto. 
Enfim, manifesto novamente minha anuência ao pronunciamento uniforme da Selog (peças 20 e 21) , e adoto sua proposta de encaminhamento, com ajustes de redação que julgo pertinentes. 
Diante do exposto, quanto ao pedido de da adoção da medida cautelar pleiteada, decido:
21.1		conhecer do documento de peça 1 e seus anexos como representação, satisfeitos os requisitos de admissibilidade constantes no art. 113, § 1º, da Lei 8.666/1993, c/c o art. 237, inciso VII e parágrafo único, do Regimento Interno do TCU;
21.2		deferir o pedido de concessão de medida cautelar, sem oitiva prévia, com base no art. 276 do Regimento Interno do TCU, para que a Delegacia da Receita Federal do Brasil em Goiânia/GO (DRF/GOI) suspenda o andamento do Pregão Eletrônico DRF/GOI 1/2021 até que o Tribunal delibere sobre o mérito da matéria e, caso algum contrato já tenha sido firmado, abstenha-se de praticar qualquer ato com vistas à sua execução até a deliberação definitiva desta Corte;
21.3		realizar a oitiva da DRF/GOI, com base no art. 276, § 3º, c/c art. 250, inciso V, todos do Regimento Interno/TCU, para que, no prazo de 15 (quinze) dias, se pronuncie em relação às questões discutidas neste processo, em especial quanto aos seguintes pontos relativos ao Pregão Eletrônico DRF/GOI 1/2021:
	a)  motivo da decisão administrativa proferida pelo Pregoeiro do Pregão Eletrônico DRF 1/2021 quanto à inabilitação da licitante Nevada Serviços Terceirizados - Eireli, pelo fato de não ter aceitado documento que, ainda que novo, revela condição pré-existente da licitante, o que vem a afrontar à jurisprudência apresentada e aos referidos princípios basilares dos contratos públicos, além de não justificar a inabilitação da empresa que ofertou o menor preço, estando tal ação em dissonância com a jurisprudência do TCU (a exemplo dos Acórdãos 1.211/2021, 918/2014, 4063/2020 e 2873/2014, todos do Plenário) ;
	b)  razão para a exigência de apresentação de atestado de inexistência de nepotismo (peça 2, p. 129-130) , como documento de habilitação imprescindível, não exigido em local próprio do edital do certame, em especial nos itens 9.7.6 e 9.7.6.1, mas apenas nos anexos, situação essa que, embora não seja ilegal, pode vir a gerar confusão entre os licitantes, além de não encontrar amparo direto na legislação base sobre o tema como justificativa para se inabilitar uma empresa, contrariando, assim, em especial, o disposto no art. 3º, caput e § 1º, inciso I, e no art. 30, incisos I a IV, e §§ 1º a 3º, da Lei 8.666/1993;
	c) demais informações que julgar necessárias; e
	d)  designação formal de interlocutor que conheça da matéria para dirimir eventuais dúvidas, informando nome, função/cargo, e-mail e telefone de contato.
21.4.	considerando a possibilidade de construção participativa das deliberações deste Tribunal, nos termos do art. 14 da Resolução TCU 315/2020, bem como o previsto nas Normas de Auditoria (NAT) aprovadas pela Portaria TCU 280/2010, referente aos comentários dos gestores (no que se aplica a representações e denúncias) :
	a) solicitar à DRF/GOI, caso queira, no prazo de 15 (quinze) dias:
	a.1) a apresentação de possíveis ações corretivas que poderão ser tomadas pela DRF/GOI para prevenir ou corrigir os indícios de irregularidades detectados ou remover seus efeitos;
	a.2)  na hipótese de serem consideradas insuficientes, pelo TCU, as alternativas apresentadas pela unidade jurisdicionada, a manifestação quanto aos possíveis impactos de assinatura de prazo para que o órgão promova a anulação da decisão administrativa tomada pelo Pregoeiro do Pregão Eletrônico DRF/GOI 1/2021 quanto à inabilitação da licitante vendedora dos itens 1, 2 e 3 do referido pregão, pelo fato de não ter aceitado documento que, ainda que novo, revela condição pré-existente da licitante, o que vem a afrontar à jurisprudência apresentada;
	b) alertar a DRF/GOI, com relação à construção participativa de deliberações, de que:
	b.1) a sua manifestação quanto às alternativas para corrigir os indícios de irregularidades verificados e quanto aos impactos das possíveis medidas a serem adotadas pelo TCU será avaliada na proposição de mérito, mas não vincula as decisões desta Corte de Contas, notadamente quando os riscos decorrentes de sua adoção e/ou da manutenção de situação irregular não se coadunarem com o interesse público que se pretende tutelar;
	b.2) a ausência de manifestação no prazo estipulado não impedirá o andamento processual, podendo o TCU vir a prolatar decisão de mérito, caso haja elementos suficientes que caracterizem afronta às normas legais e/ou possibilidade de ocorrência de prejuízos à Administração; e
	b.3) a ausência de manifestação não será considerada motivo de sanção.
21.5		encaminhar cópia desta Decisão e da instrução da Selog (peça 20) à DRF/GOI, de maneira a embasar as respostas à oitiva;
21.6		dar ciência desta deliberação à representante."
É o relatório.

Kelly Carioca Tondinelli (57471/OAB-PR) e outros, representando Nevada Serviços Terceirizados - Eireli.

Não atuou

REPRESENTAÇÃO. PEDIDO DE CONCESSÃO DE MEDIDA CAUTELAR. PREGÃO ELETRÔNICO. SERVIÇOS DE LIMPEZA E CONSERVAÇÃO PREDIAL. CONCLUSÃO, EM EXAME EM COGNIÇÃO SUMÁRIA, PELA PRESENÇA DOS REQUISITOS PARA A CONCESSÃO DA CAUTELAR. LICITAÇÃO HOMOLOGADA. CONTRATO NA IMINÊNCIA DE SER CELEBRADO. INABILITAÇÃO INDEVIDA. FALTA DE CLAREZA NAS REGRAS DO EDITAL. REJEIÇÃO, PELO PREGOEIRO, DA APRESENTAÇÃO, DURANTE A SESSÃO PÚBLICA, DE DOCUMENTO DE HABILITAÇÃO FALTANTE (DECLARAÇÃO SOBRE CONDIÇÃO PRÉ-EXISTENTE DE AUSÊNCIA DE NEPOTISMO). AFRONTA À RAZOABILIDADE. FORMALISMO EXCESSIVO. DECISÃO DE INABILITAR CONTRÁRIA AO ATENDIMENTO PLENO DO INTERESSE PÚBLICO. CONCESSÃO DE CAUTELAR PARA A SUSPENSÃO DO ANDAMENTO DO PREGÃO ELETRÔNICO. OITIVA. REFERENDO. CIÊNCIA.

REPRESENTAÇÃO (REPR)

Submeto ao referendo deste Plenário, nos termos do art. 276, § 1º, do Regimento Interno deste Tribunal, a medida cautelar por mim expedida em 6/8/2021 (peça 22) .
2. Os fundamentos da decisão acautelatória, apoiados integralmente nas razões apresentadas pela Secretaria de Controle Externo de Aquisições Logísticas (Selog) , foram devidamente transcritos no Relatório que integra o presente Acórdão, o que dispensa reprisá-los no presente Voto. 
3. Do exposto, VOTO por que seja aprovado Acórdão que ora submeto a este Colegiado.
TCU, Sala das Sessões Ministro Luciano Brandão Alves de Souza, em 11 de agosto de 2021.
RAIMUNDO CARREIRO 
Relator